臺灣高等法院臺南分院民事裁定
111年度聲字第62號
聲  請  人  陳 秀 桃
相  對  人  尚海國際開發有限公司

法定代理人  楊 月 華
上列聲請人與相對人間聲請返還擔保物事件，本院裁定如下：
    主  文
聲請駁回。
    理  由
一、按有下列各款情形之一者，法院應依供擔保人之聲請，以裁
    定命返還其提存物或保證書：應供擔保之原因消滅者；民
    事訴訟法第104條第1項第1款固定有明文。且此項規定，依
    民事訴訟法第106條規定，於其他依法令供訴訟上之擔保者
    準用之。惟按假處分所提供之擔保金，乃預為債權人本訴敗
    訴時，債務人可能因假處分而受損害之賠償而設（最高法院
    47年台抗字第194號裁判參照）。且所謂供擔保之原因消滅
    ，係指為擔保受擔保利益人權利而供擔保之必要性消滅（最
    高法院106年度台抗字第265號裁判參照）。又民事訟法第10
    4條第1項第1款所謂應供擔保之原因消滅者，在釋明假扣押
    之原因而供擔保之場合，因其係擔保債務人因假扣押所受之
    損害，故必待無損害發生，或債權人本案訴訟全部勝訴確定
    ，或就債務人所生之損害已經賠償時，始得謂供擔保之原因
    消滅（最高法院69年度台抗字第286號裁判參照）。
二、本件聲請意旨略以：
　㈠緣聲請人前依本院108年度全字第1號定暫時狀態假處分（下
    稱系爭假處分）裁定，以原法院108年度存字第535號提存事
    件，為相對人提存新臺幣（下同）80萬元為擔保（下稱系爭
    擔保金），並經原法院民事執行處以108年度司執全字第185
    號實施假處分強制執行在案；嗣相對人就系爭假處分裁定提
    出抗告，經本院裁定（109年度全更一字第1號）駁回聲請，
    嗣聲請人就前揭駁回聲請裁定提起抗告，已經最高法院裁定
    （111年度台抗字第20號）駁回抗告而確定。
　㈡然聲請人請求相對人遷讓房屋等事件之本案判決即原法院106
    年度訴字第368號判決主文：「被告應將門牌號碼臺南市○○
    區○○○街00巷0號、0號房屋全部遷讓交還原告。」顯然包含
    系爭假處分裁定主文：「聲請人等以新臺幣捌拾萬元為相對
    人供擔保後，相對人於兩造間在本院民國107年上字第161號
    請求遷讓房屋等事件之本案訴訟判決確定前，就聲請人等所
    有坐落台南市○○區○○○段○000○00000○000○000地號等土地上
    即門牌號碼為台南市○○區○○○街00巷0號、0號建物（依序為
    同段第0000、0000建號）不得自行或交由第三人使用、收益
    （含營業及借用），亦不得進入該等建物坐落之範圍内。」
    嗣相對人提起上訴，經本院以107年度上字第161號判決駁回
    上訴，足認相對人雖受有定暫時狀態之處分，惟本案判決結
    果既涵括系爭假處分裁定，亦即相對人依本案判決：「應將
    門牌號碼臺南市○○區○○○街00巷0號、0號房屋全部遷讓交還
    聲請人。」客觀上當然包含系爭假處分裁定：「相對人就門
    牌號碼為台南市○○區○○○街00巷0號、0號建物（依序為同段
    第0000、0000建號）不得自行或交由第三人使用、收益（含
    營業及借用），亦不得進入該等建物坐落之範圍内。」故相
    對人無損害發生之情事存在，自符合民事訴訟法第104條第1
    項第1款要件，即應供擔保之原因消滅。
　㈢是聲請人依民事訴訟法第106條準用同法第104條第1項第1款
    規定聲請返還系爭擔保金，應有理由等語。
三、經查：㈠
　㈠本件聲請人係於本院107年度上字第161號請求遷讓房屋等事
    件（下稱系爭本案訴訟）審理期間，向本院聲請定暫時狀態
    假處分，經本院於民國（下同）108年6月28日以108年度全
    字第1號裁定：「聲請人（即本件聲請人及原聲請人錢翠蓮
    ）等以新臺幣捌拾萬元為相對人（即本件相對人）供擔保後
    ，相對人於兩造間在本院民國107年上字第161號請求遷讓房
    屋等事件之本案訴訟判決確定前，就聲請人等所有坐落台南
    市○○區○○○段○000○00000○000○000地號等土地上即門牌號碼
    為台南市○○區○○○街00巷0號、0號建物（依序為同段第0000
    、0000建號）不得自行或交由第三人使用、收益（含營業及
    借用），亦不得進入該等建物坐落之範圍内。」（見原法院
    卷第11頁）；嗣相對人對之不服提起抗告，經最高法院於10
    9年3月25日以109年度台抗字第353號裁定將原裁定廢棄發回
    本院（見本院卷第23至24頁）；期間本院於109年11月3日以
    109年度全更一字第1號裁定駁回聲請人之聲請，是聲請人不
    服提起抗告，經最高法院於110年7月21日以110年度台抗字
    第397號裁定，認原聲請人錢翠蓮已去世未經合法承受訴訟
    為由，將原裁定廢棄發回（見本院卷第35頁）；嗣本院於11
    0年11月1日以110年度全更二字第2號裁定仍駁回聲請人之聲
    請（見本院卷第37至51頁），聲請人雖對之不服提起抗告，
    已經最高法院於111年1月27日以111年度台抗字第20號裁定
    駁回抗告而確定在案（見原法院卷第25至26頁）；並有前揭
    本院及最高法院之歷次裁定等附卷可憑，自屬真實。
　㈡又本件聲請人及錢翠蓮等以相對人為被告向原法院提起之請
    求遷讓房屋等事件，經原法院於107年5月25日以106年度訴
    字第368號判決：「被告（即相對人）應將系爭房屋全部遷
    讓交還原告（即本件聲請人及錢翠蓮），被告應自107年5
    月2日起至遷讓返還前項房屋之日止，按月給付原告13萬元
    ，被告應給付原告117萬元。」而駁回原告其餘先位聲明之
    訴；嗣相對人就其受敗訴判決部分提起上訴，經本院於111
    年1月20日以107年度上字第161號判決駁回相對人之上訴；
    嗣相對人對之不服提起上訴，現由最高法院以111年度台上
    字第1102號受理而審理中；則有原法院106年度訴字第368號
    、本院107年度上字第161號等判決書在卷可按（見原法院卷
    第27至93頁），並經本院查明屬實。
　㈢依上，系爭假處分裁定所據之系爭本案訴訟，現既尚由最高
    法院審理中，顯然該訴訟尚未終結，自無聲請人就其起訴請
    求事項已獲勝訴判決確定，尚難認其供擔保之原因已消滅，
    亦無從認定相對人確已不發生因系爭假處分所受損害之情事
    。又假扣押裁定因自始不當而撤銷，或因第529條第4項及第
    530條第3項之規定而撤銷者，債權人應賠償債務人因假扣押
    或供擔保所受之損害。定暫時狀態之裁定因第531條之事由
    被撤銷，而應負損害賠償責任者，如聲請人證明其無過失時
    ，法院得視情形減輕或免除其賠償責任。又除別有規定外，
    關於假處分之規定，於定暫時狀態之處分準用之；民事訴訟
    法第531條第1項、第538條之3及第538條之4分別定有明文。
    如前所述，聲請人前以相對人為對造所提起之系爭假處分事
    件，已經最高法院以111年度台抗字第20號裁定駁回其聲請
    確定在案；是聲請人於未符合定暫時狀態假處分要件下，提
    出系爭假處分之聲請，並據以聲請強制執行，顯已致相對人
    因無法依原租賃契約使用、收益系爭建物而受有損害；嗣相
    對人就此部分損害已向臺灣臺南地方法院提出民事訴訟，由
    該院以111年度訴字第778號（原為111年度南簡字第203號）
    請求損害賠償事件審理中，有本院向原法院調取之民事起訴
    狀影本在卷可憑（見本院卷第53至57頁）。依此，聲請人陳
    稱本件系爭假處分應供擔保之原因已消滅，尚屬無據。
　㈣另聲請人據以聲請假執行之執行名義及執行行為既均遭撤銷
    ，系爭執行標的應回復至已實施執行行為前之狀態，惟聲請
    人嗣後已更換執行標的即系爭建物之門鎖，且迄今仍未將鑰
    匙交付相對人併將系爭建物及系爭建物旁之停車場交付相對
    人使用（此為聲請人於本院審理系爭本案訴訟時所不爭執）
    ，致使相對人所受之損害仍持續擴大中，則據相對人向本院
    具狀陳述在卷；再者，本院系爭假處分裁定内容僅及於系爭
    建物（即臺南市○○區○○○街00巷0號、0號），惟原法院實施
    執行時卻將非系爭假處分裁定範圍内之停車場一併予以執行
    。依此，若於原法院前揭請求損害賠償事件經判決確定前即
    由聲請人取回系爭擔保金，將導致相對人將來若獲勝訴後已
    無從對系爭擔保金而為求償，致有失提存制度之意旨；且亦
    不符民事訴訟法第104條第1項第3款所定需受擔保利益人因
    該供擔保之原因所受損害已得確定，且其對供擔保之提存物
    行使權利並無障礙之「訴訟終結」要件。
  ㈤據上，聲請人依民事訴訟法第106條準用第104條第1項第1款
    規定，聲請發還系爭提存物即80萬元，於法尚有未合，不應
    准許。
四、據上論結，本件聲請為無理由，爰裁定如主文。　　
中　　華　　民　　國　　111 　年　　12　　月　　19　　日
　　　　　　　　　民事第四庭  審判長法　官  張世展

                                    法　官  莊俊華

                                    法　官  黃瑪玲
上為正本係照原本作成。
不得抗告。　　　　　　　　　　　　　　　　　　　
中　　華　　民　　國　　111 　年　　12　　月　　19　　日

                                    書記官  廖文靜